臺灣宜蘭地方法院民事判決
110年度訴字第449號
原      告  林李秀琴
            林茂榮  
            林美齡  

            林志鴻  
上 列 4 人
共      同
訴訟代理人  李秋銘律師
被      告  林福村  

上 列 1 人
訴訟代理人  林金鴻  
被      告  林宏舜  
上 列 1 人
訴訟代理人  潘惠禎  
上列當事人間因請求所有權移轉登記事件，本院於民國110年11
月2日言詞辯論終結，判決如下：
    主  文
一、被告林福村應將坐落宜蘭縣○○市○○段000地號土地所有權應
    有部分4分之1移轉登記予原告公同共有。
二、被告林宏舜應將坐落宜蘭縣○○市○○段000地號土地、同段393
    地號土地所有權應有部分各4分之1移轉登記予原告公同共有
    。
三、訴訟費用由被告林福村負擔2分之1、被告林宏舜負擔2分之1
    。
    事實及理由
壹、兩造聲明及陳述要旨
一、原告方面：
（一）坐落宜蘭縣○○市○○段00000000000地號土地（重測前分別
      為宜蘭縣○○市○○段0000000000000地號土地，合稱：「系
      爭土地」），原為地主潘如柏所有，林情海則為系爭土地
      之佃農，地主潘如柏於民國（下同）82年間有意出售系爭
      土地，林情海與子女即原告之被繼承人林金德、被告林福
      村、被告林宏舜及訴外人林意珊商量，最後決定由四名子
      女合資購買系爭土地，且出資比例各為4分之1。系爭土地
      面積共4666.9平方公尺即1411.73坪，買賣時，地主潘如
      柏依社會習慣，給予佃農林情海百分之32土地面積不計價
      之優惠，計價部分面積為959.98坪，每坪出售單價新臺幣
      （下同）11,000元，嗣經議價後，潘如柏同意以總價1,00
      0萬元出售系爭土地，再由林金德、被告林福村、被告林
      宏舜及訴外人林意珊各出資250萬元，因考慮土地法之限
      制，故將同段391、393地號土地借名在被告林宏舜名下，
      將同段392地號土地則借名登記在被告林福村名下迄今。
      系爭土地實質上既係林金德、被告林福村、被告林宏舜及
      訴外人林意珊所合資購買，每人應有部分各為4分之1，四
      人合意將所購應有部分借名登記在被告二人名下，則林金
      德與被告二人間就系爭土地各自成立借名登記關係。
（二）嗣訴外人林意珊向法院起訴主張終止借名登記關係，依民
      法第179條或類推適用民法第541條第2項，請求被告林福
      村應將同段392地號土地所有權應有部分4分之1及被告林
      宏舜應將同段391、393地號土地所有權應有部分各4分之1
      移轉登記予訴外人林意珊，經本院107年度訴字第290號（
      下稱：「前案一審」）民事判決駁回訴外人林意珊之訴，
      嗣臺灣高等法院108年度上字第1277號（下稱：「前案二
      審」）民事判決廢棄前案一審判決，認訴外人林意珊出資
      購買系爭土地各4分之1之權利，並分別與被告二人就該等
      4分之1權利成立系爭借名登記契約，故林金德與被告二人
      就系爭土地確有借名登記之法律關係存在。
（三）林金德於106年11月5日死亡，原先林金德與被告二人就系
      爭土地借名登記關係即告消滅，原告等人既為林金德之繼
      承人，自應繼受林金德此一權利，原告等人併以起訴狀繕
      本之送達，作為對被告二人為終止借名登記之意思表示，
      爰依民法第179條或類推適用民法第541條第2項及民法第1
      151條規定，提起本件訴訟。
（四）聲明：如主文第1、2項所示。
二、被告方面：
（一）林福村則以：兩造無借名登記事實存在，並無林情海與四
      名子女商量後決定合資購買系爭土地乙事，林金德曾經拿
      走300多萬，已超過當初購買系爭土地出資額，原告等人
      請求無理由，並引用本院107年度訴字第290號卷宗及判決
      資料。聲明：原告之訴駁回。
（二）林宏舜則以：兩造並無借名登記協議，林金德及林意珊有
      拿錢回來買土地，但後來林金德及林意珊需要用錢，所以
      伊有匯錢給林金德及林意珊，並引用本院107年度訴字第2
      90號卷宗及判決資料。聲明：原告之訴駁回。
貳、得心證之理由
一、按不動產借名登記契約為借名人與出名人間之債權契約，出
    名人依其與借名人間借名登記契約之約定，通常並無管理、
    使用、收益、處分借名財產之權利，此僅為出名人與借名人
    間之內部約定（最高法院109年度臺上字第480號民事判決意
    旨參照），是基於契約自由原則，出名人與借名人仍得約定
    由出名人管理、使用、收益借名財產。次按：「當事人互相
    表示意思一致者，無論其為明示或默示，契約即為成立」，
    民法第153條第1項定有明文。又契約固須當事人互相表示意
    思一致始能成立，但所謂互相表示意思一致，並不限於當事
    人間直接為之，其由第三人為媒介而將各方互為之意思表示
    從中傳達因而獲致意思表示之一致者，仍不得謂契約並未成
    立（最高法院68年度臺上字第1504號民事判例要旨參照）。
    再按：「私有農地所權之移轉，其承受人以能自耕者為限，
    並不得移轉為共有。但因繼承而移轉者，得為共有。違反前
    項規定者，其所有權之移轉無效」、「每宗耕地不得分割及
    移轉為共有」，89年1月26日修正刪除前土地法第30條、89
    年1月26日修正前農業發展條例第30條前段分別定有明文，
    是依89年1月26日修正前之土地法、農業發展條例規定，農
    地之承受人或受讓人，以有自耕能力者為限，且不得移轉為
    共有。
二、依訴外人林意珊於前案一審所提認證書（下稱：「系爭認證
    書」，影本見前案一審卷一第88頁）記載：「茲林金德、
    林福村、林意珊等三人共同出資承買坐落宜蘭市○○段000號
    田0.2407公頃，因為農業條例限制農地不可細分，經協商同
    意林福村名義承受土地產權之登記已於民國八十二年九月二
    十四日過戶登記完畢。立認證書人經協議互相遵守後開之
    約定無論任何一方不得擅自處分上開土地之所有權或任意供
    第三者使用，否則應負損害賠償責任。如有意再出售時須
    經叁人聯意出售，林福村應無條件隨即交付產權過戶有關書
    件，辦理移轉過戶登記。恐口無憑，謹立此書，壹式叁份
    ，各執壹份，以供相互認證」等語，末簽名欄除記載立認證
    書人為林金德、被告林福村、林意珊外，並記載「見證人」
    為林情海、林吳阿蘭，及日期為82年10月12日，代筆人黃宗
    德等語，並經林情海、林吳阿蘭蓋章，是從文義上觀之，林
    意珊、林金德及被告林福村三人，因當時農業發展條例等規
    定限制，就共同出資購買之同段392地號土地成立借名登記
    關係。而被告林福村具狀稱：系爭認證書為被告林宏舜所偽
    造等語（見本案卷第328頁），且依被告林福村具狀主張為
    真之蔡明寶錄音譯文：「宗德說當時阿舜要來寫這張單子。
    …注意聽喔，阿舜要來寫這張單子」等語（見本案卷第327頁
    ），是被告林福村無異指述被告林宏舜確有同意或承認原告
    本案所主張借名登記契約之意思。
三、證人即代書黃宗德於前案一審結證稱：系爭土地之買賣係伊
    所承辦，簽契約時，林金德、林情海在場，林吳阿蘭是後來
    才在契約書上蓋手印；林情海說兄弟姐妹4人出錢買系爭土
    地，因為當時規定要自耕農身分才可以買，且不能登記為共
    有，所以才由林情海指定登記在被告二人名下，因林意珊、
    林金德的戶籍都不在宜蘭，無法取得自耕農身分，買方同意
    這樣處理；系爭認證書是伊所代筆，簽名欄其中林意珊、林
    金德、林福村之姓名是伊寫的，後面「林情海」、「林吳阿
    蘭」不是伊寫的；林情海在系爭土地移轉登記後，怕以後兄
    弟會有糾紛，所以叫伊寫一張認證書，林情海說林意珊有出
    250萬元，但系爭土地不能以1,000萬元計算，因為還有32%
    的佃權，如果以系爭土地總面積扣除32%的佃權，剩下的其
    他面積再由4個人平分，面積算來剛好林意珊、林金德、林
    福村去分同段392地號土地，雖然有多一點點，但是差不多
    的，反而是林宏舜得到的土地還差一點點面積；佃權部分應
    該是分給4個兄弟姊妹，林情海還有要求伊寫一份承諾書，
    是林宏舜簽的，這部分涉及到32%的佃權部分；伊應林情海
    要求，寫完系爭認證書後，由林情海帶回去，伊只有交代系
    爭認證書要簽名，且要讓林金德、林福村、林意珊簽名，並
    各持一份保管等語（見前案一審卷一第76頁反面至第79頁）
    ，並於前案二審結證稱：系爭認證書及承諾書是同時準備的
    ，系爭土地辦理登記完畢後，林情海就交代系爭土地是4個
    兄妹共同買的，因為登記上的關係，所以就特別交代說要寫
    系爭認證書，伊記得承諾書內容是林宏舜4分之1，林宏舜登
    記那2筆土地，32%佃權就寄在林宏舜名下，並不是要給林宏
    舜，就此要林宏舜給予承諾，佃權後續如何處理林情海沒有
    交代，系爭土地是4個兄妹共有，系爭認證書不是指林意珊
    、林福村、林金德三人只能分配392地號土地，只是面積計
    算出來他們三個人分392這一筆還多一點點，但是不含佃權3
    2%，林宏舜就392地號也是4分之1，當時的意思是系爭土地
    扣掉32%以後，他們4個人4分之1，當時是不得已才湊成系爭
    認證書的記載，要怎麼分他們兄弟姊妹自己去協商；系爭認
    證書正本總共有3份，1個人1份，承諾書只有1份；至於林福
    村所提被證2錄音譯文中，伊曾告訴林福村關於當時是林宏
    舜去找伊寫認證書的乙節，是因林宏舜後來也有弄一張出來
    等語（見前案二審卷第154至160頁）。可知林意珊、林金德
    及被告二人，均聽從父親林情海之安排，皆同意各出資250
    萬元共同購買系爭土地，並包括林情海之32%佃權部分，且
    因為當時法令限制，經由林情海安排登記在被告二人名下，
    實質上是4兄弟姊妹所共有，權利各4分之1，嗣後林情海按
    系爭土地之面積及登記現況，指示證人黃宗德書寫系爭認證
    書，但不影響系爭土地為林金德、林意珊及被告二人所共有
    ，且權利各4分之1。
四、按「認定當事人爭執事實所憑之證據，不以直接證據為限。
    如能以間接證據證明間接事實，再綜合諸間接事實，得以在
    符合論理及經驗法則下，推認待證事實為真實者，亦無不可
    。…再按證言之證據力，固依法院自由心證認定之，惟法院
    取捨證言，應就證人之觀察力、記憶力、陳述力及其與證言
    之利害關係而斟酌之，且證人為不可代替之證據方法，如果
    確係在場聞見待證事實，而其證述又非虛偽者，縱令證人與
    當事人有親屬、親戚或其他利害關係，其證言亦非不可採信
    。按民事訴訟之傳聞證人所為之證詞，本非絕無證據能力，
    其與直接證人陳述親自見聞之證言比較，祇是證據力之強弱
    而已，尚非不得採為證據方法之使用，法院對該傳聞證據之
    價值，仍可由法官憑其知識、能力、經驗等依自由心證予以
    認定之」（最高法院108年度臺上字第1259號民事判決意旨
    參照）。次按：「契約之成立，固以當事人互相表示意思一
    致為要件，但所謂互相表示意思一致，並不限於當事人間直
    接為之，其由第三人為媒介而獲致意思表示之一致者，仍不
    得謂契約並未成立」（最高法院 110年度臺上字第1948號民
    事判決意旨參照）。查證人即林意珊之配偶蔡明寶於前案一
    審結證稱：地主於82年間要賣耕地，伊岳母是佃農身分，所
    以取得優先權買賣，林金德打電話給伊說地主要賣土地，家
    中長輩叫兄弟姊妹4人一起買土地，價格1,000萬元，但因太
    貴伊說沒有錢，後來是因為長輩說將來土地可以賣掉，林金
    德鼓勵伊去貸款，伊因此貸款250萬元買系爭土地，82年間
    沒有自耕農身分，不能登記為農地所有權人，伊與林金德都
    沒有自耕農身分，所以才暫時登記在被告二人名下，當時利
    息很高，所以買完2年後，伊就提出要賣掉，但有人說現在
    價格差，要等價格好了再來賣，就一直拖到現在，伊家也有
    系爭認證書，伊與林意珊不同意系爭認證書所載分配方式，
    所以林意珊、林金德均未在系爭認證書上面蓋章，因為當初
    是1,000萬元買全部的土地，林情海也告訴伊全部的土地的
    價金是1,000萬元，並沒有要把佃權給林宏舜等語（見前案
    一審卷一第81至82頁），足證林金德、林意珊至少經由林情
    海之從中媒介聯繫，而與被告二人就系爭土地達成借名登記
    契約之合意。　
五、林意珊於前案一審陳稱：伊經大哥告知，父親林情海說地主
    要賣耕地，要4個小孩一起出錢一起合買，伊大哥又說以1,0
    00萬元買系爭土地，每人出250萬元，並沒有提到佃權部分
    ，事後也沒有說，關於佃權乙事，是因本件訴訟才得知，因
    當時法令限制，伊與林金德沒有自耕農身分，所以才借被告
    二人名字登記，剛買沒多久，伊有時回宜蘭，曾在伊母親及
    大家面前說過系爭土地是4個兄弟姊妹買，大家都很開心，
    伊父親也很開心系爭土地可以由4個兄弟姊妹買，伊為此向
    朋友借50萬元，並以蘆洲土地貸款二胎，才有250萬元，當
    時利息很高，伊有看過系爭認證書，是在85年移民巴西之前
    ，但伊並不知佃權跟土地是分開的，伊知道4個人是一起買
    系爭土地，所以伊也一直以為是1,000萬元買全部的地，林
    福村、林宏舜各登記一半，每人的持分就是4分之1，就算是
    佃權跟地分開，佃權也是每人各4分之1，且是在登記時，就
    談到要以林福村、林宏舜名義登記，應該是林情海的意思等
    語（見前案一審卷一第271頁反面至第273頁反面、第275頁
    ），更足證林金德、林意珊至少經由林情海之從中媒介聯繫
    ，而與被告二人就系爭土地達成借名登記契約之合意。　
六、按「借名登記契約非要式行為」（最高法院106年度臺再字
    第67號民事判決意旨參照）。查被告林福村所提其與證人黃
    宗德之通話錄音譯文中，被告林福村稱：「阿舜他！現在的
    心態就是以為那兩筆都是他的啦！我講說那是不可能的事情
    ！」等語（見本案卷第332頁），被告林宏舜亦於前案一審
    陳稱：系爭土地買賣價金為1,000萬，林福村250萬，伊250
    萬元，剩下500萬元，應該是林意珊、林金德各出資250萬元
    （見前案一審卷一第47頁背面），這三筆土地，林意珊出25
    0萬元，伊與被告林福村也是一樣250萬元，大哥出250萬元
    ，總共1,000萬元（見前案一審卷一第132頁背面）等語，
　　復於書狀內自承：基於林情海為佃農之故，故予以系爭土地
    32%免計價之優惠，林情海四名子女林金德、林福村、林意
    珊、林宏舜各出資250萬元，總計1,000萬元購買（見前案一
    審卷一第279頁正面）等語，可知被告二人縱確未在系爭認
    證書上簽章，亦已同意前述借名登記契約，自應受其拘束。
七、綜上所述，原告所主張之前述借名登記契約，確屬存在。至
    林金德是否取得他筆土地之徵收補償金若干、林情海之親友
    間是否有其他資金關係等，至多僅屬是否有其他法律關係之
    問題，與前述系爭土地借名登記契約之是否存在，均無必然
    關係。而本案原告係請求移轉登記「不動產」，核與「資金
    」種類不同，故亦不符民法第334條第1項規定之「給付種類
    相同」之抵銷要件。
八、按借名登記契約準用委任之規定，於借名登記關係終止或消
    滅後，借名人給付之目的即歸於消滅，出名人仍保有登記財
    產之所有權登記，自屬不當得利，應將所有權移轉登記予借
    名人，以返還其無法律上原因所受利益，俾矯正欠缺法律關
    係之財貨損益變動之狀態（最高法院99年度臺上字第1422號
    判決意旨參照）。查林金德就系爭土地各4分之1應有部分，
    分別與被告二人成立借名登記契約，已如前述，是其繼承人
    之原告等人，以起訴狀繕本送達為終止之意思表示（見本案
    卷第11、13頁），而生終止之效力，則系爭借名登記契約既
    經終止，被告二人登記為系爭土地各4分之1應有部分之所有
    權人，即無法律上原因受有該登記之利益，並致原告受有該
    損害，因此，原告依民法第179條規定（見本案卷第13頁）
    ，請求被告林福村應將同段392地號土地應有部分4分之1、
    被告林宏舜應將同段391、393地號土地各應有部分4分之1均
    移轉登記予原告公同共有，即有理由。另原告主張類推適用
    民法第541條第2項規定部分（見本案卷第13頁），即無庸再
    行審酌。
參、結論︰本件原告之訴為有理由，爰判決如主文第1、2項所示
    。　
肆、本件事證已臻明確，兩造其餘攻擊防禦方法及舉證，經核均
　　對判決結果不生影響，爰不另逐一論述，併此敘明。
伍、訴訟費用之負擔︰民事訴訟法第78條、第85條第1項。
中　　華　　民　　國　　110 　年　　11　　月　　16　　日
                  民事庭   法  官    伍偉華 
以上正本係照原本作成。
如對本判決上訴，須於判決送達後二十日之不變期間內，向本院
提出上訴狀（應附繕本）。如委任律師提起上訴者，應一併繳納
上訴審裁判費。
中　　華　　民　　國　　110 　年　　11　　月　　16　　日
                          書記官    葉宜玲